臺灣高等法院刑事判決　　　　　　　100年度交上易字第152號
上　訴　人　臺灣臺北地方法院檢察署檢察官
被　　　告　葉啟承
上列上訴人因被告過失傷害案件，不服臺灣臺北地方法院99年度
交易字第870號，中華民國100 年4月20日第一審判決（起訴案號
：臺灣臺北地方法院檢察署99年度偵字第17493 號），提起上訴
，本院判決如下：
    主  文
上訴駁回。
    理  由
一、本案經本院審理結果，認第一審判決對被告葉啟承為無罪之
    諭知，尚無不合，應予維持，並引用第一審判決書記載之證
    據及理由（如附件）。
二、檢察官上訴意旨略以：被告於民國98年11月22日19時15分許
    ，駕駛車號2859-EF 號自小客車，沿臺北市○○○路由南往
    北方向行駛，行經臺北市○○○路與民生東路口時，本應注
    意車前狀況、隨時採取必要之安全措施，而依當時之情況，
    並無不能注意之情事，竟疏未注意，與沿臺北市○○○路由
    西往東方向行駛之方楷文所駕駛車號392-GDA 號重型機車發
    生碰撞，致該機車後座之告訴人廖珮如受有頭部外傷併右小
    腿挫傷、擦傷之傷害。有交通事故初步分析研判表、告訴人
    桃新醫院診斷證明書各1 紙為證，原審竟然未予採信，令人
    不服。原審認定本件車禍事故發生時，被告係沿敦化北路第
    2 車道由南往北方向行駛，於接近敦化北路與民生東路口前
    約30至40公尺處，燈號由紅燈變成綠燈，所以被告繼續前行
    ，而於被告之車輛過了敦化北路之斑馬線後，與方楷文所騎
    乘之重型機車發生碰撞。民生東路與敦化北路口號誌時制有
    4個時相，第1時相為民生東路西向東直行及右轉箭頭綠燈，
    敦化北路南向北快車道紅燈；第2 時相為民生東路西向東直
    行左轉及右轉箭頭綠燈，敦化北路南向北快車道紅燈；第 3
    時相為民生東路西向東紅燈，敦化北路南向北快車道直行箭
    頭綠燈；第4 時相為民生東路西向東紅燈及右轉箭頭綠燈，
    敦化北路南向北快車道直行及左轉箭頭綠燈。原審認定方楷
    文於事故發生時，為第3 時相為民生東路西向東紅燈，敦化
    北路南向北快車道直行箭頭綠燈，亦容有誤會。又方楷文於
    事故發生時，在事故現場詢問被告修車大約多少錢，被告說
    大概新臺幣（以下同）2、3千元，方楷文當場答應理賠被告
    ，原審認定方楷文有過失，然查，被告在原審表示願意付告
    訴人6,000元，表示被告本件車禍有過失，因此願意賠償。
    原審竟判決被告無罪，容有違失云云。
三、經查：
  (一)證據之取捨及證據之證明力如何，由事實審法院自由判斷，
    此項自由判斷職權之行使，倘係基於日常生活經驗所得之定
    則者，即屬合於經驗法則。若本於理則上當然之定則所為之
    論斷，即為合乎論理法則，均不容任意指摘為違法或不當（
    最高法院30年上字第597 號判例、91年度台上字第2395號、
    87年度台上字第2168號、85年度台上字第4531號、83年度台
    非字第318 號、83年度台上字第1008號等判決可資參照）。
    原審就被告被訴過失傷害罪嫌，綜據被告、證人廖珮如、方
    楷文等之陳述、道路交通事故現場圖、桃新醫院診斷證明書
    、車損照片、臺北市交通管制工程處100年1月13日北市交工
    控字第10030532500 號函、臺北市車輛行車事故鑑定委員會
    鑑定意見書等證據資料，認定被告並無過失，已依憑上揭卷
    內證據敘明得心證之理由，並說明檢察官所舉證據，不能證
    明被告犯罪而為被告無罪之諭知，無任何憑空推論之情事，
    所為論斷，亦與經驗法則、論理法則，均屬無違，自不容任
    意指為違法或失當。
  (二)卷內臺北市政府警察局交通警察大隊道路交通事故初步分析
    研判表（見99年度他字第5837號卷第4 頁），固記載被告及
    方楷文均涉嫌違反號誌管制。惟此屬處理交通事故之警員就
    個案所表示之書面意見，非刑事訴訟法第159條之4 第1款之
    文書，無從依傳聞法則例外之規定取得證據能力。原判決未
    據以認定被告有何過失，並無違誤。
  (三)又臺北市○○○路與敦化北路口號誌時制採4 時相運作，第
    1 時相為民生東路西向東直行及右轉箭頭綠燈，敦化北路南
    向北快車道紅燈；第2 時相為民生東路西向東直行左轉及右
    轉箭頭綠燈，敦化北路南向北快車道紅燈；第3 時相為民生
    東路西向東紅燈，敦化北路南向北快車道直行箭頭綠燈；第
    4 時相為民生東路西向東紅燈及右轉箭頭綠燈，敦化北路南
    向北快車道直行及左轉箭頭綠燈，有臺北市車輛行車事故鑑
    定委員會鑑定意見書及臺北市交通管制工程處100年1月13日
    北市交工控字第10030532500號函在卷可稽（見原審卷第 47
    頁、第39頁）。原判決認定本件道路交通事故發生時，被告
    係沿敦化北路第2 車道由南往北方向行駛，於接近敦化北路
    與民生東路口前約30至40公尺處，燈號由紅燈變成綠燈，所
    以被告繼續前行，而於被告之車輛過了敦化北路之斑馬線後
    ，與方楷文所騎乘之重型機車發生碰撞，與上揭時相之運作
    間，並無扞格。上訴意旨雖指稱「原審認定本件車禍事故發
    生時，被告係沿敦化北路第2 車道由南往北方向行駛，於接
    近敦化北路與民生東路口前約30至40公尺處，燈號由紅燈變
    成綠燈，所以被告繼續前行，而於被告之車輛過了敦化北路
    之斑馬線後，與方楷文所騎乘之重型機車發生碰撞。民生東
    路與敦化北路口號誌時制有4個時相，第1時相為民生東路西
    向東直行及右轉箭頭綠燈，敦化北路南向北快車道紅燈；第
    2 時相為民生東路西向東直行左轉及右轉箭頭綠燈，敦化北
    路南向北快車道紅燈；第3 時相為民生東路西向東紅燈，敦
    化北路南向北快車道直行箭頭綠燈；第4 時相為民生東路西
    向東紅燈及右轉箭頭綠燈，敦化北路南向北快車道直行及左
    轉箭頭綠燈。原審認定方楷文於事故發生時，為第3 時相為
    民生東路西向東紅燈，敦化北路南向北快車道直行箭頭綠燈
    ，亦容有誤會。」云云，然原判決於此究有何誤會，則未見
    敘明，自難遽採為不利於被告認定之論據。
  (四)調解經當事人合意而成立；調解成立者，與訴訟上和解有同
    一之效力。調解程序中，調解委員或法官所為之勸導及當事
    人所為之陳述或讓步，於調解不成立後之本案訴訟，不得採
    為裁判之基礎，民事訴訟法第416條第1 項、第422條分別定
    有明文。本件原告係於原審準備程序中，與告訴代理人方仁
    （嗣據原審禁止其代理）就告訴人廖珮如損害賠償之請求，
    均表達和解意願之情形下，由原審受命法官暫移調解庭進行
    調解程序後，詢問被告調解結果，被告答稱調解不成立，因
    為實際醫藥費只有1,000元，伊可以接受6,000元與告訴人和
    解（見原審卷第16頁背面）。則被告於調解程序中表達願以
    6,000 元與告訴人和解，僅足認其有息訟止爭之意，非對被
    訴過失傷害犯嫌有何自白，亦與其就本件道路交通事故之發
    生是否承認自己有何過咎無涉，不能執為不利於被告事實認
    定之依據。上訴意旨認被告在原審表示願意付告訴人6, 000
    元，表示被告本件車禍有過失，因此願意賠償云云，實非無
    率斷之嫌。又原判決係綜合事故現場紀錄、車損狀況，及被
    告、告訴人廖珮如及證人方楷文等之陳述，佐以被告與方楷
    文在本件道路交通事故甫發生後，在現場就車損賠償事宜所
    為對話，認定本件道路交通事故發生之情形，非僅以方楷文
    當場答應理賠被告為唯一證據，認定方楷文有過失，兩者不
    容混為一談。
  (五)本院依檢察官聲請，將本件道路交通事故送請覆議結果，認
    方楷文392-GDA 普通重型機車：涉嫌違反號誌管制，為肇事
    原因。葉啟承2859-EF 自小客車：無肇事因素。有臺北市政
    府交通局100年8 月10日北市交安字第10030946400號函檢送
    之臺北市車輛行車事故鑑定覆議委員會鑑定覆議意見書存卷
    可憑。與原審及本院所認，並無扞格，可供參考。
四、綜上，檢察官未提出其他補強證據，可資證明被告確有過失
    傷害犯行，徒憑告訴人之請求提起上訴，恣意指摘原判決不
    當，為無理由，其上訴應予駁回。
據上論結，應依刑事訴訟法第368條、第373條，判決如主文。
本案經檢察官姜貴昌到庭執行職務。
中    華    民    國   100    年    10    月    11    日
                  刑事第十三庭審判長 法  官  蔡新毅
                                     法  官  曾淑華
                                     法  官  林秋宜
以上正本證明與原本無異。
不得上訴。
                                     書記官  鄭靜如
中    華    民    國   100    年    10    月    12    日
※附件
臺灣臺北地方法院刑事判決             99年度交易字第870號
公  訴  人  臺灣臺北地方法院檢察署檢察官
被      告  葉啟承

選任辯護人  唐行深律師
上列被告因過失傷害案件，經檢察官提起公訴（99年度偵字第17
493號），本院判決如下：
    主  文
葉啟承無罪。
    理  由
一、公訴意旨略以：被告葉啟承於民國98年11月22日晚間7 時15
    分許，駕駛車牌號碼2859-EF 號自小客車，沿臺北市○○○
    路由南往北方向行駛，行經臺北市○○○路與民生東路口時
    ，本應注意車前狀況、隨時採取必要之安全措施，而依當時
    之情況，並無不能注意之情事，竟疏未注意，與沿臺北市○
    ○○路由西往東方向行駛之方楷文所駕駛車牌號碼 392-GDA
    號重型機車發生碰撞，致該機車後座之告訴人廖珮如受有頭
    部外傷併右小腿挫傷、擦傷之傷害，因認被告涉犯刑法第28
    4條第1項前段之過失傷害罪嫌云云。
二、按犯罪事實應依證據認定之，無證據不得認定犯罪事實；又
    不能證明被告犯罪或其行為不罰者，應諭知無罪之判決，刑
    事訴訟法第154條第2項、第301條第1項，分別定有明文。再
    按認定不利於被告之事實，須依積極證據，苟積極證據不足
    為不利於被告事實之認定時，即應為有利於被告之認定，更
    不必有何有利之證據，最高法院30年上字第816 號判例足資
    參照。復按告訴人之告訴，係以使被告受刑事訴追為目的，
    是其陳述是否與事實相符，仍應調查其他事實以資審認，始
    得為不利被告之認定，亦有最高法院52年台上字第1300號判
    例可參。
三、公訴人認被告涉犯本件過失傷害犯行，無非係以告訴人之指
    訴、告訴代理人方楷文之陳述、道路交通事故現場圖、交通
    事故初步分析研判表、桃新醫院診斷證明書及車損照片8 張
    為其主要論據。
四、訊據被告固坦承於前揭時地駕車與方楷文騎乘之重型機車發
    生車禍並致告訴人受有右小腿挫傷、擦傷之情事，惟堅詞否
    認有何過失傷害之犯行，辯稱：本件事故發生係因方楷文違
    反交通號誌所致，其遵守交通號誌行駛，並無過失，且告訴
    人應未受有頭部外傷等語。經查：
(一)被告於上開時地駕駛車牌號碼2859-EF號自用小客車，與方
    楷文所騎乘之車牌號碼392-GDA 普通重型機車發生碰撞，致
    當時坐在該機車後座之告訴人倒地並受有右小腿挫傷、擦傷
    等情，業據告訴人廖珮如及告訴代理人方楷文於警詢及偵查
    中陳述明確（見99年度他字第5837號卷第17至19頁、99年度
    偵字第17493 號卷第6至7頁、第13頁），復有臺北市政府警
    察局交通警察大隊道路交通事故初步分析研判表、道路交通
    事故現場圖、桃新醫院診斷證明書在卷可稽（見99年度他字
    第5837號卷第4至6頁），被告對此亦不否認，此情已足認定
    ，從而，本件所應審酌者，乃被告對於車禍發生是否存有過
    失。
(二)按刑法上之過失者，係指行為人按其情節應注意，能注意而
    不注意，或行為人對於構成要件事實，雖預見其發生而確信
    其不發生者而言，刑法第14條定有明文，是刑法上過失行為
    之成立，應以行為人對該過失行為所生之構成要件結果、因
    果歷程有客觀之預見可能性及主觀預見可能性，且行為人基
    於此預見之可能性，而有違反客觀上之注意義務而致構成要
    件事實發生者，始足當之。又按汽車駕駛人可信賴其他參與
    交通之對方亦能遵守交通規則，同時為必要之注意，謹慎採
    取適當之行動，而對於不可預知之他方參與交通者之違規行
    為並無預防之義務（最高法院74年台上字第4219號判例意旨
    參照）。換言之，汽車駕駛人，因可信賴其他參與交通之對
    方亦能遵守交通規則，且衡諸日常生活經驗及一般合理駕駛
    人之注意能力，已為必要之注意，並已採取適當之措施，或
    縱未採取適當之措施，仍無法避免交通事故之發生時，該汽
    車駕駛人對於信賴對方亦能遵守交通規則乃竟違規之行為，
    自無預防之義務，難謂該汽車駕駛人即有能注意而不注意之
    過失，而令負過失之責任（最高法院90年度台上字第2400號
    判決意旨參照）。是交通安全規則所由訂立之本旨，乃繫於
    交通路權優先之概念，亦即關於他人違規行為所導致之危險
    ，僅就可預見，且有充足時間可採取適當之措施以避免結果
    之發生時，方負其責任，對於他人突發不可知之違規行為並
    無防止之義務。若事出突然，行為人依當時情形，不能注意
    時，縱有結果發生，仍不得令負過失責任。
(三)次按汽車行駛至交岔路口，其行進、轉彎，應遵守燈光號誌
    ，道路交通安全規則第102 條第1項第1款定有明文。查本件
    車禍事故發生時，被告係沿敦化北路第2 車道由南往北方向
    行駛，於接近敦化北路與民生東路口前約30至40公尺處，燈
    號由紅燈變成綠燈，所以被告繼續前行，而於被告之車輛過
    了敦化北路之斑馬線後，與方楷文所騎乘之重型機車發生碰
    撞等情，業據被告供承在卷，並有道路交通事故談話紀錄表
    （見本院卷第87頁）在卷可佐。而民生東路與敦化北路口號
    誌時制有4個時相，第1時相為民生東路西向東直行及右轉箭
    頭綠燈，敦化北路南向北快車道紅燈；第2 時相為民生東路
    西向東直行左轉及右轉箭頭綠燈，敦化北路南向北快車道紅
    燈；第3 時相為民生東路西向東紅燈，敦化北路南向北快車
    道直行箭頭綠燈；第4 時相為民生東路西向東紅燈及右轉箭
    頭綠燈，敦化北路南向北快車道直行及左轉箭頭綠燈，有臺
    北市車輛行車事故鑑定委員會鑑定意見書及臺北市交通管制
    工程處100年1 月13日北市交工控字第10030532500號函在卷
    足憑（見本卷第39頁、第47頁）。又本件車禍係方楷文之重
    型機車前車頭與被告之小客車左側車身發生碰撞而肇事，亦
    有車損照片8 張附卷可稽（見99年度他字第5837號卷第42至
    45頁）。另參酌方楷文以告訴代理人身分於檢察官訊問時陳
    述：「我當天是騎車載廖珮如，沿民生東路西往東方向，當
    時我的行進方向是綠燈，剛過馬路就轉為黃燈，對方的車子
    從我的右側行駛過來，然後就撞到了」等語（見99年度偵字
    第17493號卷第6頁），且方楷文於事故發生後，在事故現場
    詢問被告修車大約多少錢，被告說大概2、3千元，方楷文當
    場答應理賠被告，惟因事後修車估價費用過高，所以報警請
    警方釐清肇事責任等情，除據被告供述在卷外，並有交通事
    故談話紀錄表在卷可考（見本院卷第88頁），證人方楷文於
    本院審理時復證稱：因為擔心車損賠償金額過高，所以建議
    廖珮如提出本件過失傷害告訴，本件附帶民事要求被告賠償
    30萬元，是伊跟廖珮如一起討論出來的等語（見本院卷第74
    頁正反面），足證兩車接觸時該路口之號誌運作已在第3 時
    相下，亦即方楷文違反號誌管制（即闖紅燈），所以方楷文
    才會詢問被告車子修復費用並答應賠償被告，惟事後因修車
    費用過高，方楷文才建議告訴人提出本件告訴，以求減輕自
    己之賠償責任。況本件經送臺北市車輛行車事故鑑定委員會
    鑑定之結果，亦認方楷文涉嫌違反號誌管制係肇事原因，被
    告則無肇事因素，有該會鑑定意見書在卷可參（見本院卷第
    46至48頁）。從而，被告既係於自己車道上遵道行駛，自可
    信賴行駛至該道路之方楷文亦能遵守交通規則，同時為必要
    之注意，而對於不可預知之方楷文違規之舉，客觀上要無從
    注意防範，自難謂被告有應注意且能注意卻未注意車前狀況
    之疏失。
(四)至證人即告訴人廖珮如、證人方楷文雖均證稱方楷文沒有闖
    紅燈云云，然證人廖珮如於本院審理時先係證稱：方楷文在
    民生東路與敦化北路口時，燈號是黃燈，綠燈轉黃燈，伊是
    在離燈號2、30 公尺處看到民生東路的燈向是綠燈轉黃燈，
    在方楷文騎到行車方向路口停止線前時，這個路口的號誌就
    是黃燈，一定是黃燈以前等語（見本院卷第59頁反面、第65
    頁反面），並證述：「（提示本院卷第39頁臺北市交通管制
    工程處函，問：依據該函所示，方楷文其車當時方向之時向
    為黃燈4秒，如果在距離2、30公尺前，你已經看到你們方向
    的號誌為綠燈轉黃燈，依妳所述方楷文的騎車速度又很慢，
    只有3、40 公里左右，騎到路口時，應該已經黃燈轉紅燈了
    ，而妳又回答檢察官方楷文在通過路口時，也是慢慢的騎，
    這時方楷文是否已經闖紅燈了？）方楷文沒有闖紅燈，我確
    定（見本院卷第65頁反面）。」後又改稱：「（問：你剛才
    說妳在距離2、30 公尺的時候，就已經看到你們方向的號誌
    為綠燈，過了馬路以後才轉為黃燈，根據方楷文的證述，他
    說當天他進行的方向為綠燈，過了馬路以後才轉為黃燈，與
    你所述不同，有何意見？提示99年度他字第5837號卷第18頁
    、99年度偵字第17493號卷第6頁）我剛剛說我要更正我說的
    ，我確定我們要超過紅綠燈的時候是黃燈，絕對沒有紅燈，
    我剛剛要更正的是我看到的距離，我不知道這邊到那邊是多
    遠，應該是沒有到2、30 公尺，距離大概就是從我現在坐的
    位置到審判長的位置的時候，看到的是綠燈，我們過了以後
    才是黃燈，但是我可以確定的是我們過了紅綠燈時，絕對沒
    有紅燈（見本院卷第66頁反面）。」可見證人廖珮如就方楷
    文騎車通過民生東路與敦化北路口時之號誌究為黃燈或綠燈
    ，於同一審判期日之供述已前後矛盾，另佐以交互詰問過程
    中，證人廖珮如就車禍發生之具體經過、其所配戴的安全帽
    是何種形式、安全帽有無脫落、頭部外傷是怎樣的傷等問題
    均以「沒有印象」、「我不知道」、「我忘記了」等語回答
    ，卻能清晰記得方楷文沒有闖紅燈一事，其證言顯然欠缺可
    信度，不足為採。而證人方楷文於本案審理中雖證稱：伊在
    民生東路的停止線前10幾公尺一直到過去停止線前都是綠燈
    等語（見本院卷第69頁反面），然在檢察官詰問：「廖珮如
    剛剛作證時稱在你行車方向的路口燈號前2、30 公尺看到燈
    號是綠燈轉黃燈，為何你說你看到的燈號是綠燈？」之問題
    時，證人方楷文竟沈默不答（見本院卷第71頁），顯見情虛
    ，是其證言亦不足採，併予敘明。
(五)綜上所述，公訴人所舉證據，無法證明告訴人所受傷害係被
    告之過失所致。此外，於本院應依職權調查證據之範圍內，
    又查無其他積極證據足證被告有何公訴人所指犯行，揆諸前
    開說明，不能證明被告犯罪，應為被告無罪之諭知。
五、證人廖珮如、方楷文均於本院審理時，供前具結，對於案情
    有重要關係之事項，亦即本件交通事故發生時，證人方楷文
    是否違反號誌管制之肇事經過，為上開虛偽陳述，涉有偽證
    罪嫌，應移由檢察官另行偵處。
據上論斷，應依刑事訴訟法第301條第1項，判決如主文。
本案經檢察官徐文豪到庭執行職務
中    華    民    國   100    年    4     月    20    日
                  刑事第十五庭  審判長法  官  廖紋妤
                                      法  官  吳麗英
                                      法  官  李小芬
上正本證明與原本無異。
如不服本判決應於收受送達後10日內向本院提出上訴書狀，並應
敘述具體理由；其未敘述上訴理由者，應於上訴期間屆滿後20日
內向本院補提理由書（均須按他造當事人之人數附繕本）「切勿
逕送上級法院」。告訴人或被害人如對於本判決不服者，應具備
理由請求檢察官上訴，其上訴期間之計算係以檢察官收受判決正
本之日期為準。
                                      書記官  陳品潔
中    華    民    國   100    年    4     月    21    日